【裁判字號】    92,台上,37
【裁判日期】    920110
【裁判案由】    租佃爭議
【裁判全文】
最高法院民事判決                                  九十二年度台上字第三七號
    上  訴  人  庚○○○
                辛○○○
                戊○○○
                甲 ○ ○
                乙 ○ ○
                己 ○ ○
                丙 ○ ○
                丁 ○ ○
    共      同
    訴訟代理人  高 育 民律師
                宣 玉 華律師
    被 上訴 人  台北市政府
    法定代理人  馬 英 九
    訴訟代理人  楊 進 興律師
右當事人間租佃爭議事件，上訴人對於中華民國八十九年六月二十七日台灣高等法院
第二審判決（八十八年度上字第一六八二號），提起上訴，本院判決如左：
    主  文
上訴駁回。
第三審訴訟費用由上訴人負擔。
    理  由
本件上訴人主張：坐落台北市○○區○○段三小段四五四號、四五四之一號土地（下
稱系爭土地）原為台灣省所有，嗣為台灣省與台北市共有，現為台北市單獨所有（原
判決均將台灣省誤載為台灣省政府，台北市誤載為被上訴人）。於為台灣省所有時，
由伊之被繼承人莊振發向代管機關即被上訴人承耕，莊振發死亡後由伊繼承耕作權繼
續耕作。嗣被上訴人以系爭土地位於基隆河中山橋至成美橋段河道整治地區區段徵收
範圍，且依都市計劃編定為商業區為由，不予伊續耕，自有終止契約之實質，依耕地
三七五減租條例第十七條第一項第五款、第二項第三款及平均地權條例第十一條規定
，暨參酌土地稅法第三十九條、第三十九條之一、平均地權條例第四十二條、四十二
條之一有關免徵土地增值稅之規定，被上訴人應給付伊按土地公告現值三分之一計算
之補償費等情，求為命被上訴人給付新台幣（以下同）一億二千六百零八萬元及其遲
延利息之判決。
被上訴人則以：上訴人未能證明其就系爭土地有租賃關係存在，縱有租賃關係存在，
亦因其未續定租約、三十餘年未繳租及不自任耕作等情，租約已消滅。又系爭土地地
目為雜，為都市土地，非屬耕地；且伊係基於公共事業需用系爭土地，非主動終止租
約，與耕地三七五減租條例第十七條第一項第五款、第二項所定情形不符，上訴人不
得據以請求補償。再平均地權條例第十一條係規定發放地主徵收補償地價時，發放機
關應代扣補償費與耕地承租人，屬公權力行為，上訴人應循行政爭訟程序救濟等語資
為抗辯。
原審審理結果，以：上訴人主張系爭土地原為台灣省與台北市共有，現為台北市單獨
所有，伊之被繼承人莊振發於民國五十六年九月十三日死亡，伊均為其繼承人等情，
為被上訴人所不爭，並有土地登記簿謄本、繼承系統表、戶籍謄本為證，堪信為真。
而上訴人主張其就系爭土地有租賃關係存在，無非提出四十六年至五十三年間之公有
土地繳納稻穀地租聯單、五十五年至六十九年之農田水利會會費徵收單等件為證，惟
依上開地租聯單內容所載，尚無從確定租賃範圍及租金，難認雙方就租賃契約之要素
意思表示一致；且政府機關公有地放租均訂有「公有耕地租賃契約」，上訴人未能提
出書面之租賃契約，尤非可信。至於上訴人是否繳納農田水利會會費，與其就系爭土
地有無租賃關係存在，亦無必然關聯，上訴人顯未能證明兩造間有租賃關係存在。上
訴人雖指兩造間就系爭土地有租賃關係，業經行政法院八十五年度判字第一五九一號
判決及內政部訴願決定書確認在案，有形式上及實質上之確定力云云，惟上開行政爭
訟係因上訴人為租佃爭議請求台北市政府地政處依耕地三七五減租條例第二十六條規
定予以調解調處，台北市政府認為不應受理，予以駁回，上訴人提起訴願，再訴願及
行政訴訟，行政法院乃就台北市政府地政處應否受理上訴人調解調處之聲請為裁判，
非判決確認兩造間有租賃關係存在，有該判決在卷可稽，上訴人上開主張，亦無可取
。兩造就系爭土地既未訂有耕地租賃契約，上訴人依耕地三七五減租條例第十七條第
二項、平均地權條例第十一條規定，請求被上訴人給付補償費一億二千六百零八萬元
本息，即屬無據，應予駁回，為其心證所由得。因而維持第一審所為上訴人敗訴之判
決，駁回其上訴，經核於法並無違背。原審係以依上訴人之主張及舉證，均無從認定
兩造間就系爭土地有耕地租賃關係存在，自不得依耕地三七五減租條例第十七條第二
項、平均地權條例第十一條之規定請求被上訴人給付補償費，並無不合。上訴論旨，
仍執陳詞，以原審取捨證據、認定事實之職權行使，及原審贅述與判決結果無涉之其
他理由，指摘原判決不當，聲明廢棄，難認有理由。
據上論結，本件上訴為無理由。依民事訴訟法第四百八十一條、第四百四十九條第一
項、第七十八條判決如主文。
中      華      民      國    九十二    年      一      月      十      日
                              最高法院民事第八庭
                                  審判長法官  吳  啟  賓
                                        法官  高  孟  焄
                                        法官  許  朝  雄
                                        法官  謝  正  勝
                                        法官  陳  淑  敏
      右正本證明與原本無異
                                              書  記  官
中      華      民      國    九十二    年      一      月    二十九    日


司法院資訊處製作；財團法人民間司法改革基金會備份。
